臺灣臺北地方法院民事判決　　　　　　　93年度訴字第5217號
原　　　告　丁○○
訴訟代理人　王建智律師
複代理人　　王俊權律師
原　　　告　甲○○
　　　　　　乙○○
　　　　　　丙○○
被　　　告　永固便利停車股份有限公司
法定代理人　戊○○
訴訟代理人　己○○
上列當事人間返還土地事件，本院於中華民國94年9月5日言詞辯
論終結，判決如下：
    主  文
被告應給付原告新台幣捌拾肆萬元及自民國94年6月16日起至清
償日止，按週年利率百分之五計算之利息。
原告其餘之訴駁回。
訴訟費用由被告負擔二分之一，餘由原告負擔。
本判決第一項於原告以新台幣貳拾捌萬元供擔保後，得假執行，
但被告得以新台幣捌拾肆萬元為原告預供擔保免為假執行。
原告其餘假執行之聲請駁回。
    事實及理由：
一、程序方面：
（一）本件原告甲○○、丙○○經合法通知未於最後言詞辯論期
　　　日到場，核無民事訴訟法第386條各款所列情形，爰依被告
　　　之聲請，由其一造辯論而為判決。
（二）按本件原告對系爭土地（詳下述）係屬公同共有，故本件
      本件請求返還土地之訴訟，依法本應由原告一同起訴。惟
      民國92年2月7日民事訴訟法增訂第56條之1：「訴訟標的對
      於數人必須合一確定而應共同起訴，如其中一人或數人拒
      絕同為原告而無正當理由者，法院得依原告聲請，以裁定
      命該未起訴之人於一定期間內追加為原告，逾期未追加者
      ，視為已一同起訴。」，其立法理由，即謂「訴訟標的對
      於數人必須合一確定而應共同起訴者，該數人必須一同起
      訴，否則當事人之適格即有欠缺。如其中一人或數人拒絕
      同為原告，將使其他人亦無法以訴訟伸張或防衛其權利，
      自有未宜．．」等語。即公同共有人為就公同共有物提起
      訴訟行使權利，該訴訟標的本須合一確定而應共同起訴，
      如其中一人或數人拒絕同為原告而無正當理由者，即得因
      原告之聲請，經法院命該未起訴之人於一定期間內追加為
      原告，逾期未追加者，視為已一同起訴。基此本院應依原
      告之聲請，於94年2月22日裁定命原告甲○○、丙○○、
      乙○○於7日內追加為原告，嗣經原告等人收受，是本件
      訟爭事項，自應以丁○○、甲○○、乙○○、丙○○為原
      告，同時訴訟標的對原告亦應合一確定，應先敘明。
二、原告丁○○、乙○○起訴略以：
（一）座落台北市○○區○○段二小段403、404地號土地（下簡
　　　稱系爭土地為林輝）為原告丁○○、甲○○、乙○○、丙○○等四人因繼承而公同共有；然被告未經系爭土地之公
　　　同共有人全體同意，竟與原告丙○○簽約後，擅自將系爭
　　　土地原有鐵皮圍牆拆除，並於地上舖設柏油，劃停車位出
　　　租收取租金，無權占用系爭土地，是原告自得本於民法第
　　　767條規定請求被告返還系爭土地；而被告無權占用系爭
　　　土地受有利益，並造成原告損害，原告自得依不當得利之
　　　法律關係，請求被告自93年8月份至94年6月15日以每月租
      金新台幣（下同）80,000元計算之租金840,000元，爰請
      求判決被告應將座落台北市○○區○○段二小段403、404
      地號二筆土地回復原狀並返還原告（全體公同共有人）；
      被告另應給付原告（全體公同共有人）840,000 元，及自
      起訴狀繕本送達之翌日起，按年率百分之5計算之利息。
      原告並願供擔保請准宣告假執行。
（二）請求權基礎：
　１、按所有人對於無權占有或侵奪其所有物者，得請求返還之
      ，對於妨害其所有權者，得請求除去之，有妨礙其所有權
      之虞者，得請求防止之，民法第767條定有明文。是本件
      被告未經公同共有人全體同意而無權占用系爭土地，原告
      本於所有權源，依民法第767條之規定，訴請被告將上揭
      二筆土地拆除地上物以回復原狀，並將土地返還於公同共
      有人全體。
　２、次按無法律上之原因而受利益，致他人受損害者，應返還
  　　其利益，民法第179條亦定有明文。本件被告未經系爭土
    　地之公同共有人全體同意，無法律上之原因而受有相當於
      租金之不當得利，致全體公同共有人之權利遭受損害，爰
      依民法第179條之規定，訴請被告給付如第二項之聲明（
      即相當於93年8月至11月份租金之不當得利）。而城市地
　　　方土地之租金，雖依土地法第105條準用同法第97條規定
  　　，以不超過土地申報總價年息百分之10為限。惟依最高法
    　院92年台上字第2305號裁判要旨營業用之房屋，則不受該
    　條房租最高限制之拘束。而本件被告亦將無權占用之土地
    　用以營業獲取利潤並非供居住，亦不受土地法第105條準用
    　同法第97條城市地方土地之租金額最高限制之拘束，而應
    　以鄰近地段之一般行情每月80,000元租金計算其所受之不
    　當得利。
（四）原告丙○○與被告訂立之租賃暨委託管理契約對全體公同
　　　共有人即原告不生效力：
　１、按最高法院87年台上字174號裁判要旨略謂：「公同共有
  　　物之處分及其他之權利行使，除依其公同關係所由規定之
    　法律或契約另有規定外，應得公同共有人全體之同意，觀
      之民法第828條第2項規定自明。是舉凡公同共有物之處分
      、使用、收益、保存及管理行為，或本於所有權對第三人
      所為之請求，苟未得全體公同共有人之同意，即無由其中
      一人或數人單獨行使之餘地。民法第821條所定分別共有
      人對第三人所得行使之權利，於公同共有之情形，亦無其
      適用。」查系爭土地為原告四人因繼承而公同共有，依民
      法第827條第2項之規定，各公同共有人之權利既係及於公
      同共有物之全部，各該共有人自無所謂有其應有部分，而
      依民法第828條第2項之規定，本件系爭公同共有土地之處
      分及其他權利之行使，舉凡公同共有物之處分、使用、收
      益、保存及管理等等行為，除法律或契約另有規定外，自
      應得公同共有人全體之同意。
　２、惟被告與原告丙○○間簽立之土地租賃暨委託管理契約書
　　　中載明：「．．另將長安段二小段403、404地號1/4之土地
　　　，面積44平方公尺委託乙方（即被告）管理，．．」、「
　　　第一條：租期及特約：．．四、甲方（即共有人之一丙○○）委託管理之產權如受第三人出面主張爭議時，甲方應
　　　協助乙方排除之，如無法達委託管理目的時，應由租金中
　　　扣除新台幣貳萬伍仟元，否則乙方得主張撤銷本契約，如
　　　有損害發生，甲方應負賠償責任。．．」，假設公同共有
　　　人間有分管協議之存在、抑或共有人之一丙○○已取得公
　　　同共有人全體之同意，則渠等即無須約定僅授權管理系爭
　　　土地，亦無須約定協助排除產權爭議，大可本於「公同共
　　　有人間之分管協議」、「公同共有人全體之同意」，而將
　　　系爭公同共有土地全部授權予被告公司管理。準此可知，
　　　共有人之一丙○○並未得到公同共有人全體之同意，公同
　　　共有人間亦無分管協議之存在，甚明。
　３、再查共有人之一丙○○於法院審理時曾稱：「．．其他共
　　　有人因為父親遺產的問題都不相往來，所以我沒辦法通知
　　　他們．．」，亦足徵公同共有人間因遺產問題無法達成共
　　　識，而無分管協議之存在；共有人之一丙○○出租或委託
　　　管理等行為，亦因共有人彼此不相往來，而無法得到公同
　　　共有人全體之同意。
　４、共有人之一丙○○雖另陳稱：「．．丁○○當時有同意我
　　　使用公同共有土地．．」，惟與事實不符。蓋原告丁○○
　　　本提議出售系爭公同共有土地，以避免因兄妹鬩牆而造成
　　　公同共有土地處分、管理之不便，殊無同意其出租或委託
　　　管理而繼續公同共有系爭土地之可能。
（五）被告係無權占有系爭土地：被告占用系爭公同共有土地之
　　　全部之事實為被告當庭自認，同時依前述委託及管理協議
　　　書可知，被告明知共有人之一丙○○未得公同共有人全體
　　　之同意而將系爭土地出租及交付管理，同時原告等公同共
　　　有人間亦因遺產問題無法達成共識而無分管協議之存在，
　　　故被告司無權占用系爭公同共有土地之全部，實屬灼然。
　　　且系爭土地既因繼承而公同共有，自無所謂有其應有部分
　　　，縱使前開協議契約所載，由共有人之一丙○○將系爭土
　　　地之1/4委託被告公司管理，揆諸最高法院37年上字6419
　　　號判例所示，亦屬無效。是本件被告確為無權占有系爭土
　　　地。
三、原告丙○○未於最後言詞期日到庭，據其以往陳述略以：系
　　爭土地原告丁○○強迫要出賣，但原告丙○○不同意，始出
　　租予本件被告，而原告丁○○當時亦同意其使用系爭土地，
　　至於其他公同共有人因不相聯絡，是無法通知他們等語。
四、原告甲○○未到庭陳述，亦未提出書狀作何陳述。
五、被告則以：
（一）台北市○○段○○段403、404地號系爭土地，因經年乏人
      管理雜草叢生，屢遭台北市環保局開單告發，原告丙○○
      因需負擔繳納前揭二地之高額地價稅。故原告丙○○乃委
      委託被告代為整理、管理上開土地，雙方約定，就委託管
      理土地所產生之利益，再扣除被告委託管理費用後，按月
      將剩餘款項交付予公同共有人即原告丙○○。故本件被告
      並非無權占有系爭土地情事，爰請求判決駁回原告之訴，
      又如受不利判決，願供擔保，請准宣告免為假執行。
（二）被告非無權占有系爭土地：原告丙○○係得到其他公同共
      有人丁○○等人同意之下，始就系爭公同共有土地與被告
      訂有委託管理契約，故原告丙○○出租共有土地之行為於
      法有據共獲其他公同共有人同意，況查民法第828條第2項
      之「同意」並不以行為當時同意者為限，即為事前預為允
      許或事後加以追認亦均非法所不許者，且其同意，不論以
      明示或默式為方法，茍能以明確之事實加以證明者以足當
      之，殊不以文書證明或限於一定形式為必要。故原告等人
      就系爭土地訂立之共有物之分管契約，當不以共有人明示
      之意思表示為限，共有人默式之意思表示，亦包括在內。
      本件原告丙○○陳稱：「．．丁○○當時有同意我使用公
      同共有地．．」及「其他共有人甲○○亦將他筆公同共有
      土地出租與他人，為何不去找他麻煩．．」足證原告丁○○確實事前同意另一原告丙○○出租使用前開土地；對「
      其他」公同共有土地之出租亦不表任何反對之意，原告丁○○默許其他共有人使用公同共有地之舉動，亦足使原告
      丙○○或其他原告間接推知其為同意之意思表示。所以原
      告丙○○是在得到全體共有人明示或默式之間接推知同意
      下與被告訂定委託管理契約，從而被告確實有合法管理使
      用權源。
（三）被告乃善意占有系爭土地：退步言，倘原告丙○○所稱其
      處分行為確實得到共有人全體同意為之，如鈞院認為其仍
      為上開公司公同共有人等無權處分，被告整地、管理上開
      公同共有人等無權處分之行為，而公同共有人丙○○與被
      告簽訂之委任管理契約是無權處分，被告整地、管理上開
      共有土地亦是基於善意，及善意占有使用前揭土地，被告
      整理、管理上開土地所支出之費用係屬勞務上報酬，亦即
      是必要費用支出，並無任何不當收益。
六、法院協助兩造整理爭點如下：
（一）二造不爭執之事實：
　１、座落台北市○○區○○段二小段四○三、四○四地號土地
　　　，面積各均為88平方公尺（即系爭土地），是原告及甲○○、乙○○、丙○○四人於民國（下同）85年9月20日因繼
　　　承而公同共有，並有原告提出之土地所有權狀、土地登記
　　　謄本可證。
　２、被告於93年7 月20日與所有人之一丙○○簽立委託管理契
　　　約，約定因前述系爭土地經年之乏人管理致雜草叢生，未
　　　確實達到土地利用之經濟效益，故丙○○委託被告管理至
　　　台北市○○段○○段三九三地號土地增建房屋時止。並約
　　　定如系爭土地受第三人出面主張爭議時，丙○○無法協助
　　　排除之，二造同意由租金中扣除新台幣（下同）25,000元
　　　，並以被告每月收益費用攤提予丙○○及其他公同共有人
　　　。
　３、被告與丙○○簽立委託管理契約後，即將上揭二筆公同共
　　　有土地之鐵皮圍牆拆除，並於地上舖設柏油，劃停車位出
　　　租。93年8月4日原告發函被告表示應於五日內將土地恢復
　　　原狀並返還。
　４、原告另於93年9月15日發函通知甲○○、乙○○、丙○○表
　    示，系爭土地遭被告占用，並請甲○○等共有人表示是否
　　　同意依法訴追被告責任。
　５、被告對原告主張對本件無權占有系爭土地及就系爭土地每
　　　月之損害金為新台幣80,000元部分之事實當庭自認。
　６、被告於94年6月16日即將系爭土地上之工作物拆除，且未
      續使用系爭土地，將之返還原告，並以存證信函分別通知
      原告及其訴訟代理人，此有被告提出之照片、存證信函等
　　 可稽。
（二）二造爭執要點：本件原告主張被告無權占用系爭土地，依
　　　無權占有及不當得利法律關係為本件請求是否有理由？不
　　　當得利金額為多少？
七、法院之判斷：
（一）本件原告主張如二造不爭執事實１、２、３及被告無權占
　　　用系爭土地興建停車場受有每用不當得利80,000元等事實
　　　，業據被告自認，同時並有原告提出之照片、存證信函、
　　　土地登記簿謄本等件可據，參照民事訴訟法第二百七十九
　　　條第一項規定，自應認原告之主張為真正。
（二）按共有物之全部或一部之出租，屬民法第八百二十條第一
　　　項所定之管理行為，除法令或契約另有規定外，應由共有
　　　人全體共同管理之，如共有人中一人未經其他共有人之同
　　　意，擅將共有物之全部部或一部出租他人，對於其他共有
　　　人不生效力，最高法院七十九年第二次民事會議即採相同
　　　見解。本件原告丙○○與被告就系爭土地訂立之委託管理
　　　契約並未經公同共有人全體同意，是自不能對原告丙○○
　　　以外之公同共有人發生效力。從而原告主張被告自93年8
      月起至94年6月15日止無權占有系爭土地即有理由。
　１、從而原告主張依民法第767條規定請求被告將系爭土地返
      還原告（全體公同共有人）即有理由。惟查本件被告業於
      94年6月16日自占用之系爭土地遷出並返還系爭土地予原
      告，是原告再請求返還系爭土地即無保護之必要，應予駁
      回。
　２、次按無法律上之原因而受利益，致他人受損害者，應返還
  　　其利益，民法第179條亦定有明文。本件被告未經系爭土
    　地之公同共有人全體同意，無法律上之原因而受有相當於
      租金之不當得利，致全體公同共有人之權利遭受損害，是
      原告主張依民法第179條之規定，訴請被告給付自93年8月
      至94年6月15日計11點5月份租金之不當得利計840,000元
      （被告自認）及自94年8月16日起至清償日止，按週年利
      率百分之五計算之利息為有理由，應予准許。故本件逾此
      部分之請求即無理由，應予駁回。
（三）又本件事證已明，二造間其餘攻擊防禦方法及提出未經審
　　　酌之證據及爭點，均核與判斷結果無涉，爰不一一審酌。
八、假執行之宣告：二造均陳明願供擔保請准宣告及免為假執行
　　，經核原告勝訴部分，即無不合，爰各酌定相當擔保金額如
　　主文第四項所示予以准許，又原告敗訴部分其假執行之聲請
　　即失所據，爰併予駁回。
九、結論：本件原告之訴為一部有理由，一部無理由，爰依民事
　　訴訟法第385條第1項前段、第79條、第392條第2項、第390
　　條第2項判決如主文。
中　　華　　民　　國　　94　　年　　9　　月　　19 　日
                  民事第四庭    法　官　洪遠亮
以上正本係照原本作成
如對本判決上訴，須於判決送達後20日內向本院提出上訴狀
中　　華　　民　　國　　94　　年　　9 　　月　　19　　日
                    　　　　　　書記官　柯金珠
